【裁判字號】    99,交易,90
【裁判日期】    990430
【裁判案由】    過失傷害
【裁判全文】
臺灣嘉義地方法院刑事判決              99年度交易字第90號
公  訴  人  臺灣嘉義地方法院檢察署檢察官
被      告  乙○○
上列被告因過失傷害案件，經檢察官提起公訴（99年度調偵字第
78號），本院判決如下：
    主  文
乙○○因過失傷害人致重傷，處有期徒刑肆月，如易科罰金以新
臺幣壹仟元折算壹日。
    事  實
一、乙○○於民國九十八年八月三十一日下午一時三十八分許，
    騎乘牌照號碼五五六－ＥＭＡ號之普通重型機車（以下簡稱
    為機車），沿雙向四線快車道、二線慢車道（單向各設有二
    線快車道、一線慢車道）之嘉義縣六腳鄉○○村○道台十九
    線公路，由南往北方向順向行駛在北向外側快車道上，途經
    該道路七十三點五公里處時（即六美國小前），本應注意車
    前狀況，並隨時採取必要之安全措施，而依當時晴天日間自
    然光線、柏油路面乾燥無缺陷、無障礙物視距良好等狀況，
    並無不能注意之情事，因見所騎機車左後視鏡歪斜，乃於行
    進間伸手調整，疏於注意前方車輛動態。適有甲○○騎乘屬
    慢車之腳踏自行車（以下簡稱為腳踏車）沿相同外側快車道
    由北往南方向逆向駛至同一地點，本應注意慢車應行駛在劃
    設之慢車道上，靠右順序行駛；不得侵入快車道或人行道行
    駛，且依當時相同之狀況，亦無不能注意之情事，仍疏於注
    意，貿然沿快車道逆向直行前進。乙○○調整後視鏡完畢，
    始見甲○○所騎乘之腳踏自行車迎面而來，閃避不及，機車
    之左前車首因而在快車道內與甲○○所騎乘腳踏車之車首及
    前輪迎面對撞，致甲○○人車倒地，當場受有外傷性顱內出
    血、左手掌骨骨折、上唇撕裂傷等傷害，經送醫診察治療後
    ，仍有意識反應遲緩，有明顯認知功能障礙，少有自發性言
    語，需使用鼻胃管灌食，無法獨自行走，日常生活活動需專
    人協助等情形，已臻至於身體有難治之重傷害程度。乙○○
    於本件車禍事故發生後，在有偵查犯罪職權之機關或公務員
    發覺犯人前，即向到場處理之嘉義縣警察局朴子分局警員吳
    哲明坦承駕車肇事，自首接受裁判。
二、案經嘉義縣警察局朴子分局報告臺灣嘉義地方法院檢察署檢
    察官依職權指定甲○○之子丙○○為代行告訴人告訴後偵查
    起訴。
    理  由
一、按被告以外之人，於審判外之言詞或書面陳述屬傳聞證據，
    除法律有規定者外，不得作為證據；除顯有不可信之情況外
    ，公務員職務上製作或事業務之人於業務上或通常業務過程
    所須製作之紀錄文書、證明文書，得為證據；被告以外之人
    於審判外之陳述，經當事人於審判程序同意作為證據，或於
    法院調查證據時知有不得作為證據之情形，而未於言詞辯論
    終結前聲明異議者，法院審酌該言詞陳述或書面陳述作成時
    之情況，認為適當者，亦得為證據。刑事訴訟法第一百五十
    九條第一項、第一百五十九條之四、第一百五十九條之五分
    別定有明文。卷附被告以外之人為證明特定事項所為之警詢
    筆錄、訊問筆錄、診斷證明書、行車事故鑑定函、道路交通
    事故調查報告表、道路交通事故現場圖、自首調查報告、全
    民健保重大傷病核定審查通知書、身心障礙手冊、前案紀錄
    等傳聞證據，未據被告於言詞辯論終結前對之有所異議，而
    被告業已坦承犯行，上開傳聞證據中多有公務員職務上或從
    事業務之人業務上所製作紀錄文書或證明文書，復查無顯不
    可信之情況，本院審酌予以採納之，無礙被告於程序上之彈
    劾詰問權利，認該等傳聞證據合於刑事訴訟法第一百五十九
    條之四、之五等規定，具備證據能力，此合先敘明。
二、事實欄時間、地點之車禍事實，為被告乙○○所認，核與代
    行告訴人即被害人甲○○之子丙○○指訴情節相符，復有道
    路交通事故現場圖、道路交通事故調查報告表、現場照片附
    卷可稽（警卷第十一頁至第二十頁）。又被害人因本件車禍
    發生，受有外傷性顱內出血、左手掌骨骨折、上唇撕裂傷等
    傷害，後經診察治療，仍有意識反應遲緩，有明顯認知功能
    障礙，少有自發性言語，需使用鼻胃管灌食，無法獨自行走
    ，日常生活活動需專人協助等情形，符合全民健康保險之重
    大傷病，領有重度器官障礙之身心障礙手冊，則有卷附之長
    庚醫療財團法人嘉義長庚紀念醫院九十八年九月二十四日診
    斷證明書、國立臺灣大學醫學院附設醫院九十八年十一月十
    三日診斷證明書、全民健康保險重大傷病核定審查通知書、
    中華民國身心障礙手冊、臥病在床照片等足查（警卷第八頁
    ，本院卷第十二頁至第十六頁）。被害人在車禍之前本得騎
    乘腳踏車務農營生，此觀被害人腳踏車載有鋤頭農事工具之
    照片至明（警卷第十九頁），車禍後具有明顯認知障礙，臥
    病在床，需專人照護灌食，無法獨立行足，經健保機構審核
    為重大傷病之殘障，相較車禍前後之身體狀況，車禍後之缺
    陷殘疾甚為嚴重，亦無治癒之跡象，已臻至於身體有難治之
    重傷害程度。
三、按汽車駕駛人應注意車前狀況，隨時採取必要安全措施，道
    路交通安全規則第九十四條第三項定有明文。被告於事實欄
    所記載時間、地點騎乘機車自應注意遵守上開規定，以維道
    路交通安全，且依當時係雙向四快車道及二慢車道、晴天日
    間自然光線、柏油路面乾燥無缺陷、無障礙物視距良好等狀
    況，有前開道路交通事故調查報告表可考，並無不能注意之
    情事，被告於應注意且能夠注意下，竟於駕駛行進之中調整
    左後視鏡而疏未注意前方車輛動態，因而撞及被害人，致釀
    本件車禍，其有過失甚為灼然。被告雖或辯稱係對方逆向行
    車，不及防備云云，惟被告於警詢及偵查中均自白承認，其
    行經事故地點之際，發現機車左後照鏡歪斜，逕予動手調整
    ，調整完畢，猛然發現被害人即在前方，閃避不及而發生碰
    撞車禍等語（警卷第二頁談話紀錄表、第四頁調查筆錄，偵
    字偵查卷第六頁訊問筆錄），已有未注意車前狀況之情事。
    而被害人係民國九年十一月四日出生，有全戶戶籍查詢資料
    可參（本院卷十八頁），案發時將近九十歲，依理氣血精力
    已衰；所騎乘腳踏車後荷有鋤頭之農事工具，有事故車輛照
    片得查（警卷第十九頁），係於負重狀態之下騎車前進；被
    告對於所見被害人之車行速度，亦坦認：「慢慢的，她戴著
    斗笠。」等語（本院卷第二十九頁審判筆錄）。被害人年歲
    已高且負擔一定重量下單憑己身力量騎乘腳踏車前進，被告
    亦稱被害人車行非快，則被害人車行速度應屬緩慢，自堪認
    定。而案發道路筆直寬闊平坦，視線並無任何掛礙，案發時
    正值中午時分，天氣晴朗能見度甚佳，往來車輛稀少，有前
    開照片及調查報告表足考（警卷第十二頁、第十四頁）。被
    告若未分心調整後視鏡，自能適時發現逆向但速度緩慢被害
    人，而向兩側輕易閃躲。是其辯稱不及防備，與事理有違，
    應係避重就輕之詞，難以採信。
四、復按慢車（包含腳踏自行車）應在劃設之慢車道上，靠右順
    序行駛；慢車不得侵入快車道或人行道行駛，道路交通安全
    規則第一百二十四條第二項前段、第三項亦定有明文。被害
    人騎乘屬慢車之腳踏車，亦應注意上開規定，以維道路交通
    安全。查被害人所騎乘之腳踏車車首及前輪嚴重變形毀損，
    前輪往內凸陷至踏板鏈條處，後輪完整；被告機車大燈左側
    破裂，其餘無明顯破損，有事故車輛照片可茲為證（警卷第
    十八頁至第二十頁），足認二車係迎面對撞，而非機車從後
    追撞腳踏車。再參以被告機車之倒地刮痕起點位在外側快車
    道接近快慢車道分隔線處，隨後朝北北東方向延伸約八公尺
    ，最後停在慢車道內，機車最後位置亦在此處；被害人血跡
    位在外側快車道上，且在機車刮地痕起點北側，血跡北側之
    外側快車道內即為腳踏車倒地之處，均有上揭道路交通事故
    現場圖得佐（警卷第十一頁）。綜合撞擊後之機車刮痕起訖
    、被害人血跡、機車與腳踏車車損並倒地位置，足認被告機
    車之行進方向應係由南朝北，順向前進，撞及迎面而來被害
    人，造成被害人腳踏車車首及前輪嚴重損壞，機車倒地後因
    朝北順向之慣性力量，造成往北北東延伸之刮地痕，該力量
    同時帶動被害人、車，致使倒地後接次停在刮地痕起點北側
    。而被告既係順向前進，又與被害人迎面撞上，堪信被害人
    於案發時係騎乘腳踏車沿相同外側快車道由北往南逆向前進
    。而被害人依當時相同之狀況，復無不能注意之情事，其於
    應注意且能夠注意下，騎乘腳踏車逆向前進，對於車禍之發
    生，自有過失可言。依雙方路權之歸屬，被害人逆向行駛危
    險性較大，被告就本件事故應負次要過失責任，被害人應負
    主要責任。況且，本件經送請臺灣省嘉雲區車輛行車事故鑑
    定委員會鑑定，亦為相同之結論，有該會九十九年三月四日
    嘉雲鑑九九○○六五字第○九九五八○○七五八號函在卷可
    參（調偵字偵查卷第七頁）。被告對於本件車禍既有過失，
    縱被害人與有過失，仍不得解免其責。而被害人係因本件車
    禍受有傷害，業經敘明，則被告之過失行為與被害人之傷害
    結果之間，顯然具有相當因果關係。事證明確，其犯行堪予
    認定。
五、核被告所為，係犯刑法第二百八十四條第一項後段之過失傷
    害致重傷罪。公訴意旨認被告係犯同條項前段之普通傷害罪
    ，固非無見，然被害人因本件車禍受有傷害，並達到重傷害
    之程度，已如前述，此部分見解難謂允洽，應予更正。惟社
    會基礎事實同一，應由本院變更起訴法條，併予審理之。被
    告肇事之後，在有偵查犯罪職權之機關或公務員查知犯人前
    ，即親向趕赴現場處理之嘉義縣警察局朴子分局警員吳哲明
    坦承駕車，有嘉義縣警察局道路交通事故肇事人自首情形紀
    錄表附卷可憑（警卷第二十一頁），其自首接受裁判，應依
    刑法第六十二條前段規定減輕其刑。爰依被告之自白（本院
    卷第三十一頁）、代行告訴人之陳述（本院卷第二十四頁）
    、被害人之診斷證明書、臺灣嘉義地方法院檢察署刑案資料
    查註紀錄表（偵查前案卷宗）、臺灣高等法院被告前案紀錄
    表（本院卷第三頁），審酌被告騎乘機車順向前進撞及逆向
    騎乘腳踏車之被害人之犯罪情節；犯罪時未受明顯刺激；未
    婚、無子女、父母健在，二兄，目前等當兵之生活狀況；未
    有前科，品行非差；高職畢業之智識程度；與被害人素不相
    識；被告僅為肇事次因，被害人應負主要責任，雙方違反義
    務程度有別；被害人因本件車禍長期臥病在床，需專人照料
    ，所受傷殘及痛苦非輕；事後尚能坦承犯行，惟仍未與被害
    人家屬達成和解等一切情狀，量處如主文所示之刑，並諭知
    易科罰金之折算標準。
據上論斷，應依刑事訴訟法第二百九十九條第一項前段、第三百
條，刑法第二百八十四條第一項後段、第六十二條前段、第四十
一條第一項前段，刑法施行法第一條之一第一項、第二項前段，
判決如主文。
本案經檢察官王振名到庭執行職務。
中    華    民    國    99    年    4     月    30    日
                  交通法庭  法  官  張道周
以上正本證明與原本無異。
如不服本判決應於收受判決後10日內向本院提出上訴書狀，並應
敘述具體理由；其未敘述上訴理由者，應於上訴期間屆滿後20日
內向本院補提理由書（均須按他造當事人之人數附繕本）「切勿
逕送上級法院」。告訴人或被害人如對於本判決不服者，應具備
理由請求檢察官上訴，其上訴期間之計算係以檢察官收受判決正
本之日期為準。
中    華    民    國    99    年    4     月    30    日
                            書記官  張菀純
附錄本判決論罪法條全文
刑法第二百八十四條第一項
因過失傷害人者，處六月以下有期徒刑、拘役或五百元以下罰金
，致重傷者，處一年以下有期徒刑、拘役或五百元以下罰金。

司法院資訊處製作；財團法人民間司法改革基金會備份。
